【裁判字號】    91,訴,425
【裁判日期】    920102
【裁判案由】    遺產稅
【裁判全文】
臺中高等行政法院判決                              九十一年度訴字第四二五號
                              .
    原      告  甲○○○
    被      告  財政部臺灣省中區國稅局
    代  表  人  楊重華
    訴訟代理人  乙○○
右當事人間因遺產稅事件，原告不服財政部中華民國九十一年五月二十日台財訴字第
○九○○○四二三七一號訴願決定，提起行政訴訟。本院判決如左︰
    主  文
原告之訴駁回。
訴訟費用由原告負擔。
    事  實
壹、事實概要：原告之配偶賴進益於民國（以下同）八十四年二月十一日死亡，所遺
    坐落彰化縣大村鄉○○段六○七之六地號及大村鄉○○段一二一、一二一之二、
    一二二之一及一二二之三地號等五筆土地價值計新台幣（以下同）一三、八三四
    、七九○元，原經被告准予依遺產及贈與稅法第十七條第一項第六款規定自遺產
    總額中扣除免徵遺產稅，並列管五年在案，嗣經被告所屬員林稽徵所於八十八年
    六月二十四日農地列管期間派員會同農政主管機關人員複勘，查得其中坐落於彰
    化縣大村鄉○○段一二一、一二一之二、一二二之一及一二二之三地號等四筆土
    地有未繼續經營農業生產之情事，乃就該四筆土地追繳應納遺產稅額一一○、二
    二七元。原告不服，原主張其中一二一、一二二之一地號等二筆土地並無未繼續
    經營農業生產之情事，申請復查結果，未獲變更，循序向財政部提起訴願，惟除
    原復查時主張之一二一、一二二之一地號外，另就一二一之二、一二二之三地號
    等二筆土地一併主張無未繼續經營農業生產之情事，經訴願決定，以原處分關於
    坐落彰化縣大村鄉○○段一二一地號土地部分撤銷，責由被告另為處分，其餘訴
    願駁回，原告仍不服，遂就未獲變更部分提起本件行政訴訟。
貳、兩造之聲明及陳述：
一、原告部分：
  (一)聲明：求為判決撤銷原處分及訴願決定。
  (二)陳述：
    (1)被告以原告之配偶賴進益於八十四年二月十一日死亡，所遺農地原經被告准予
      依遺產及贈與稅法第十七條第六款規定，自遺產總額中扣除免徵遺產稅並列管
      五年在案，嗣經被告於列管期間會同農政人員複勘查得其中坐落彰化縣擺塘段
      一二一（該地號部分經願決定撤銷）、一二一之二、一二二之一及一二二之三
      地號等四筆土地有未繼續經營農業生產之情事，乃就該四筆土地追繳應納遺產
      稅額十一萬零二百二十七元整，經原告申請復查（九十年六月十一日中區國稅
      法字第○九○○○三五五七○號）提起訴願，雖訴願決定撤銷坐落彰化縣大村
      鄉○○段一二一地號部分，然其餘訴願悉遭駁回，上開處分及復查、訴願決定
      認事用法均有違誤。
    (2)按「遺產中之農業用地及其地上農作物，由繼承人或受遺贈人繼續經營農業生
      產，扣除其土地及地上農作物價值之全數。但該土地如繼續供農業使用不滿五
      年者，應追繳應納稅賦。」為遺產及贈與稅法第十七條第六款所明定。又「
      ... 家庭農場之農業用地，其由能自耕之繼承人一人繼承或承受，依農業發展
      條例第三十一條（現行法第三十八條）規定免徵遺產稅或贈與稅後，繼續經營
      不滿五年，即被徵收、重劃或依法變更使用者，... 均非土地所有權人不願意
      繼續經營農業生產，為顧及土地所有權人權益，其已免徵之賦稅不再追繳。」
      亦經財政部七十四年六月七日台財稅第一七二三六號函送「農發展條例第二十
      七條及第三十一條有關稅捐減免執行疑義之會義紀錄」核釋有案，併此先予敘
      明。
    (3)本件系爭土地坐落彰化縣大村鄉○○段一二一之一、一二二之三地號等土地，
      建有合法申請與農業經營不可分離之設施，且三面皆為溝渠，於八十六年間經
      由彰化縣政府整治南平排水，農田水利會整治大村排水（加蓋工程）兩大水利
      事業重大工程施工，其過程因不可抗力及損上開土地，致原告短期間不能為從
      來之使用，甚是明確；另坐落彰化縣大村鄉○○段一二一之二地號土地，係被
      繼承人賴進益承購時即由第三人林茉莉共有人分管使用，實際上被繼承人賴進
      益僅分管同上地段一二一（本地號經訴願決定撤銷）、一二一之一、一二二之
      三地號等土地使用。綜上論結，原告非不為，乃外力致其不可為，被告未及注
      意，據以處分，顯有未洽。
二、被告部分：
  (一)聲明：求為判決駁回原告之訴。
  (二)陳述：
    (1)按「左列各款，應自遺產總額中扣除，免徵遺產稅：六、遺產中之農業用地及
      其地上農作物，由繼承人或受遺贈人，繼續經營農業生產者，扣除其土地及地
      上農作物價值之全數。但該土地如繼續供農業使用不滿五年者，應追繳應納稅
      賦。」為繼承時遺產及贈與稅法第十七條第一項第六款所明文。次按「納稅義
      務人對於核定稅捐之處分如有不服，應依規定格式，敘明理由，連同證明文件
      ，依左列規定，申請復查：一、依核定稅額通知書所載有應納稅額或應補徵稅
      額者，應於繳款書送達後，於繳納期間屆滿翌日起算三十日內，申請復查。」
      、「納稅義務人對稅捐稽徵機關之復查決定如有不服，得依法提起訴願及行政
      訴訟。」分別為稅捐稽徵法第三十五條第一項第一款及第三十八條第一項所明
      定。又「... 申請復查為提起訴願以前必先踐行之程序。若不經過復查而逕為
      行政爭訟，即非法之所許。本件原告... 僅以原料耗用部分申請復查，對於折
      舊部分並無異議，是其就折舊部分，一併提起訴願，自非法之所許。」最高行
      政法院六十二年度判字第九十六號著有判例。
    (2)本件被繼承人賴進益於八十四年二月十一日死亡，原告於八十四年七月二十八
      日辦理遺產稅申報，原經被告機關核定賴進益之遺產總額為一九、五○一、一
      六九元，扣除免稅額七、○○○、○○○元、配偶扣除額四、○○○、○○○
      元、各順序繼承人扣除額二、○○○、○○○元、喪葬費一、○○○、○○○
      元等扣除額及遺產中坐落於大村鄉○○段六○七之六地號及大村鄉○○段一二
      一、一二一之二、一二二之一及一二二之三地號等五筆土地價值計一三、八三
      四、七九○元之農地扣除額一三、八三四、七九○元後，核定遺產淨額為零元
      ，應納遺產稅額為零元，並就核定免徵之五筆農業用地依規定列管五年，嗣被
      告所屬員林稽徵所於八十八年六月二十四日農地列管期間派員會同農政主管機
      關人員複勘，查得其中坐落於彰化縣大村鄉○○段一二一、一二一之二、一二
      二之一及一二二之三地號等四筆土地有未繼續經營農業生產之情事，乃依規定
      追繳應納遺產稅額一一○、二二七元。原告不服，復查時主張其中大村鄉○○
      段一二一、一二二之一地號土地未繼續經營農業生產，係因彰化縣政府於八十
      六年間整治南平排水，以致於該二筆土地無法種植，現已恢復農業使用，故應
      予免稅云云（原處分卷第一一六頁）。申經被告復查決定，以本件系爭土地於
      五年列管期間內現場複勘結果，查得擺塘段一二一地號上有廢棄屋寮；同段一
      二二之一地號部分為空地、部分有廢棄屋寮、部分種植葡萄，有農地勘查記錄
      表並拍照存證附卷可稽，原告雖主張擺塘段一二一地號土地原由其子種植食用
      香菇，同段一二二之一地號則是興建農舍養豬，嗣因彰化縣政府於八十六年間
      興建南平排水，施工時致使系爭土地部分填砂石無法種植，現在已種植番石榴
      ，惟經被告函請原告提供其所主張事實之具體事證，原告僅提供八十六年間興
      建南平排水工程之相關資料，此與原查於八十八年六月間至現場複勘已有二年
      之差距，原告又未能一併說明系爭土地之未繼續經營農業生產與該工程間有何
      關聯，且經被告向彰化縣政府函詢，南平排水工程有無導致系爭土地未能繼續
      經營農業生產之情事，彰化縣政府僅函復該府於八十八年六月間改善南平排水
      之區段與系爭土地相距約五百公尺，是否導致該土地未能繼續經營農業生產，
      則無法認定，是原告之主張不足採據，復查後乃將原核定予以維持。原告循序
      向財政部提起訴願，惟除原復查時主張之一二一、一二二之一地號外，另就同
      段一二一之二、一二二之三地號等二筆土地一併主張並無未繼續經營農業生產
      之情事。案經訴願決定，略以：原處分（復查決定）關於坐落彰化縣大村鄉
      ○○段一二一地號土地部分，是否於列管期間被政府徵收，以及大村排水改善
      工程施工期間該筆土地地上物是否受其影響及是否有礙其繼續經營農業生產情
      事？容有查明之必要，爰將該等土地部分撤銷，責由被告查明後另為處分。
      擺塘段一二二之一地號土地則以大村排水路改善工程，於八十三年八月二十六
      日開工，至八十六年六月二十七日完工，另南平排水改善工程於八十六年元月
      二十九日開工，同年三月二十二日完工，此與被告複勘時（八十八年六月間）
      已有二年之久，原告又未能說明系爭土地之未繼續經營農業生產與該工程間有
      何關聯，且據彰化縣政府函復，南平排水工程與系爭土地相距約五百公尺，但
      無法認定是否導致該土地未能繼續經營農業生產，是認原復查決定並無不當，
      該筆土地補徵部分訴願決定乃予維持。坐落於彰化縣大村鄉○○段一二一之
      二及一二二之三地號部分，則以原告原僅就一二一及一二二之一地號（原訴願
      決定書第六頁第四行及第六行植為一二一之二地號應係誤植）二筆土地，於農
      地列管期間未繼續經營農業生產，追繳遺產稅申請復查，對一二一之二及一二
      二之三地號等二筆土地並無異議，其一併一二一、一二二之一地號土地部分提
      起訴願，揆諸前揭稅捐稽徵法規定及判例意旨，程序自有未合，予以駁回。
    (3)訴訟意旨略謂：系爭土地係因政府施工之工程，致未繼續經營農業生產，以及
       一二一之二地號乃被繼承人賴進益承購時，即由共有人林茉莉分管使用，是
       各筆土地未繼續經營農業生產，均非原告不為，乃外力致其不可為。
    (4)本件原告之配偶賴進益死亡時，所遺坐落彰化縣大村鄉○○段六○七之六地號
      及大村鄉○○段一二一、一二一之二、一二二之一及一二二之三地號等五筆土
      地原經被告准予自遺產總額中扣除免徵遺產稅，並列管五年，嗣經被告所屬員
      林稽徵所於八十八年六月二十四日農地列管期間派員會同農政主管機關人員複
      勘，查得其中擺塘段一二一地號上設有廢棄屋寮；同段一二二之一地號部分為
      空地、部分有廢棄屋寮、部分種植葡萄；一二一之二地號設有廠房；一二二之
      三地號部分為空地，部分種植葡萄，查有未繼續經營農業生產之情事，有被告
      派員會同農政主管機關人員複勘，作成農地勘查記錄表並拍照存證附卷可稽（
      原處分卷第六七、六八、七○頁），亦為原告所不爭，雖原告主張其未繼續經
      營農業生產，有不可歸責於己之理由，惟經被告向彰化縣政府函詢，南平排水
      工程有無導致系爭土地未能繼續經營農業生產之情事，據彰化縣政府八十九年
      十二月八日八九彰府工水字第二二六五○九號函復（原處分卷第一六六頁），
      該府八十八年六月間改善南平排水之區段，係位於北勢仔橋上、下游位置與原
      告所有擺塘段一二二之一地號相距約五百公尺，無法認定其是否導致該土地未
      能繼續經營農業生產，並附航照圖供參（原處分卷第八四、八五頁）。又被告
      函請原告提供其所主張事實之具體事證，原告又未能一併說明系爭土地之未繼
      續經營農業生產與該工程間有何關聯。另被告機關為重核擺塘段一二一地號有
      無未能經營農業生產之不可抗力理由，經向台灣省彰化農田水利會函詢，該會
      代辦大村排水路改善工程，是否有礙擺塘段一二一地號之使用，據該會函復（
      原處分卷第一六九頁），「該工程於八十三年八月二十六日開工，至八十六年
      六月二十七日完工，施工期間或許會影響毗鄰農地耕作出入，完工後即不影響
      任何人經營農業生產。」查一二一地號與一二二之一地號毗鄰（參原處分卷第
      一○六頁），是大村排水改善工程亦應不足造成一二二之一地號土地之使用，
      是本件原告未繼續經營農業生產，既無法證明有不可歸責於己之理由，被告依
      前揭規定補徵遺產稅並無不合。至坐落於彰化縣大村鄉○○段一二一之二及一
      二二之三地號部分，原告原僅就一二一及一二二之一地號二筆土地，於農地列
      管期間未繼續經營農業生產，追繳遺產稅申請復查，對一二一之二及一二二之
      三地號等二筆土地並無異議，其一併一二一、一二二之一地號土地部分提起行
      政訴訟，揆諸前揭稅捐稽徵法規定及判例意旨，程序自有未合。次就一二一之
      二地號之實體而言，倘如原告所稱該地號於被繼承人賴進益承購時，即由共有
      人林茉莉分管使用，是其於繼承時即未符合「由繼承人或受遺贈人，繼續經營
      農業生產」之免稅要件，是原核定補徵即無違誤，併予敘明。
      (5)基上論結，原處分及所為復查、訴願決定並無違誤，請准如訴之聲明判決。
    理  由
一、關於坐落彰化縣大村鄉○○段一二二之一地號土地部分﹕
  (一)按「左列各款，應自遺產總額中扣除，免徵遺產稅﹕一、... 六、遺產中之農業
    用地及其地上農作物，由繼承人或受遺贈人，繼續經營農業生產者，扣除其土地
    及地上農作物價值之全數。但該土地如繼續供農業使用不滿五年者，應追繳應納
    稅賦。」遺產及贈與稅法第十七條第六款定有明文。
  (二)本件原告之被繼承人賴進益於八十四年二月十一日死亡，原告於八十四年七月二
    十八日辦理遺產稅申報，原經被告核定賴進益之遺產總額為一九、五○一、一六
    九元，扣除免稅額七、○○○、○○○元、配偶扣除額四、○○○、○○○元、
    各順序繼承人扣除額二、○○○、○○○元、喪葬費一、○○○、○○○元等扣
    除額及遺產中坐落於大村鄉○○段六○七之六地號及大村鄉○○段一二一、一二
    一之二、一二二之一及一二二之三地號等五筆土地價值計一三、八三四、七九○
    元之農地扣除額一三、八三四、七九○元後，核定遺產淨額為零元，應納遺產稅
    額為零元，並就核定免徵之五筆農業用地依規定列管五年，嗣被告所屬員林稽徵
    所於八十八年六月二十四日農地列管期間派員會同農政主管機關人員複勘，查得
    其中坐落於彰化縣大村鄉○○段一二一、一二一之二、一二二之一及一二二之三
    地號等四筆土地有未繼續經營農業生產之情事，乃依規定追繳應納遺產稅額一一
    ○、二二七元。原告不服，復查時主張其中大村鄉○○段一二一、一二二之一地
    號土地未繼續經營農業生產，係因彰化縣政府於八十六年間整治南平排水，以致
    於該二筆土地無法種植，現已恢復農業使用，故應予免稅云云（見原處分卷第一
    一六頁）。申請被告復查決定，以本件系爭土地於五年列管期間內現場複勘結果
    ，查得擺塘段一二二之一地號部分為空地、部分有廢棄屋寮、部分種植葡萄（擺
    塘段一二一地號上有廢棄屋寮）有農地勘查記錄表並拍照存證附卷可稽，原告雖
    主張擺塘段一二二之一地號土地興建有農舍養豬（另擺塘段一二一地號土地原由
    其子種植食用香菇），嗣因彰化縣政府於八十六年間興建南平排水，施工時致使
    系爭土地部分填砂石無法種植，現在已種植番石榴，惟經被告函請原告提供其所
    主張事實之具體事證，原告僅提供八十六年間興建南平排水工程之相關資料，此
    與原查於八十八年六月間至現場複勘已有二年之差距，原告又未能一併說明系爭
    土地之未繼續經營農業生產與該工程間有何關聯，且經被告向彰化縣政府函詢，
    南平排水工程有無導致系爭土地未能繼續經營農業生產之情事，彰化縣政府僅函
    復該府於八十八年六月間改善南平排水之區段與系爭土地相距約五百公尺，是否
    導致該土地未能繼續經營農業生產，則無法認定，復查乃將原核定予以維持，依
    上規定被告就坐落彰化縣大村鄉○○段一二二之一地號土地部分之原處分及復查
    決定並無違誤。
  (三)原告起訴主張：按「遺產中之農業用地及其地上農作物，由繼承人或受遺贈人繼
    續經營農業生產，扣除其土地及地上農作物價值之全數。但該土地如繼續供農業
    使用不滿五年者，應追繳應納稅賦。」為遺產及贈與稅法第十七條第六款所明定
    。又「... 家庭農場之農業用地，其由能自耕之繼承人一人繼承或承受，依農業
    發展條例第三十一條（現行法第三十八條）規定免徵遺產稅或贈與稅後，繼續經
    營不滿五年，即被徵收、重劃或依法變更使用者，... 均非土地所有權人不願意
    繼續經營農業生產，為顧及土地所有權人權益，其已免徵之賦稅不再追繳。」亦
    經財政部七十四年六月七日台財稅第一七二三六號函送「農發展條例第二十七條
    及第三十一條有關稅捐減免執行疑義之會議紀錄」核釋有案，本件系爭土地坐落
    彰化縣大村鄉○○段一二一之一、一二二之三地號等土地，建有合法申請與農業
    經營不可分離之設施，且三面皆為溝渠，於八十六年間經由彰化縣政府整治南平
    排水，農田水利會整治大村排水（加蓋工程）兩大水利事業重大工程施工，其過
    程因不可抗力及損上開土地，致原告短期間不能為從來之使用，甚是明確；另坐
    落彰化縣大村鄉○○段一二一之二地號土地，係被繼承人賴進益承購時即由第三
    人林茉莉共有人分管使用，實際上被繼承人賴進益僅分管同上地段一二一（本地
    號經訴願決定撤銷）、一二一之一、一二二之三地號等土地使用，因而，原告非
    不為，乃外力致其不可為云云，然查：
  (1)本件原告之配偶賴進益死亡時，所遺坐落彰化縣大村鄉○○段六○七之六地號及
    大村鄉○○段一二一、一二一之二、一二二之一及一二二之三地號等五筆土地原
    經被告准予自遺產總額中扣除免徵遺產稅，並列管五年，嗣經被告所屬員林稽徵
    所於八十八年六月二十四日農地列管期間派員會同農政主管機關人員複勘，查得
    其中擺塘段一二一地號上設有廢棄屋寮；同段一二二之一地號部分為空地、部分
    有廢棄屋寮、部分種植葡萄；一二一之二地號設有廠房；一二二之三地號部分為
    空地，部分種植葡萄，而有未繼續經營農業生產之情事，為原告所不爭執，並有
    被告派員會同農政主管機關人員複勘，作成農地勘查記錄表並拍照八張附於原處
    分卷可稽（見原處分卷第六十七、第六十八頁及第七十頁），已如前述。
  (2)原告主張其未繼續經營農業生產，有不可歸責於己之理由，惟經被告向彰化縣政
    府函詢，南平排水工程有無導致系爭土地未能繼續經營農業生產之情事（財政部
    台灣省中區國稅局八十九年十一月十日中區國稅法字第八九００六四四０九號函
    ，見原處分卷第八十八頁及第八十九頁），據彰化縣政府八十九年十二月八日八
    九彰府工水字第二二六五○九號函復（見原處分卷第八十六頁及第一六六頁），
    該府八十八年六月間改善南平排水之區段，係位於北勢仔橋上、下游位置與原告
    所有擺塘段一二二之一地號相距約五百公尺，無法認定其是否導致該土地未能繼
    續經營農業生產，並附航照圖供參（見原處分卷第八十四頁及第八十五頁）。又
    被告函請原告提供其所主張事實之具體事證（見原處分卷第八十七頁財政部台灣
    省中區國稅局八十九年十一月八日中區國稅法字第八九００六四四０八號函），
    原告又未能一併說明系爭土地之未繼續經營農業生產與該工程間有何關聯。
  (3)又擺塘段一二一地號與一二二之一地號毗鄰（見原處分卷原告所提第一○六頁地
    籍圖謄本），而被告就擺塘段一二一地號有無未能經營農業生產之不可抗力理由
    ，向台灣省彰化農田水利會函詢，該會代辦大村排水路改善工程，是否有礙擺塘
    段一二一地號之使用，據該會函復「本會代辦大村排水路改善工程第二期於八十
    三年八月二十六日開工，至八十六年六月二十七日完工，施工期間或許會影響毗
    鄰農地耕作出入，完工後即不影響任何人經營農業生產。」（見原處分卷第一六
    九頁台灣省彰化農田水利會九十一年七月十八日九一彰水工工字第０五０五一號
    函），則被告於八十八年六月二十四日會同農政人員前去複勘時，距八十六年完
    工之大村排水工程，已有二年之久，是大村排水改善工程亦應不足造成一二二之
    一地號土地之使用之困難，原告主張並非可採，而原告未繼續經營農業生產，既
    無法證明有不可歸責於己之理由，被告依首揭規定補徵遺產稅並無不合。
  (四)綜上所述，原告所為上開主張均無足採，此部分原處分及復查決定核無違誤，訴
    願決定予以維持，亦無不合，原告復執前詞爭執，為無理由，應予駁回。
二、關於坐落彰化縣大村鄉○○段一二一之二、一二二之三地號等二筆土地部分﹕
  (一)按「納稅義務人對於核定稅捐之處分如有不服，應依規定格式，敘明理由，連同
    證明文件，依左列規定申請復查：一、依核定稅額通知書所載有應納稅額或應補
    繳稅額者，應於繳納書送達後，於繳納期間屆滿翌日起算三十日內，申請復查。
    二、依核定稅額通知書所載無應納稅額或應補稅額者，應於核定稅額通知書送達
    後三十日內，申請復查。」稅捐稽徵法第三十五條第一項定有明文。
  (二)本件原告原僅就一二一及一二二之一地號二筆土地，於農地列管期間未繼續經營
    農業生產，追繳遺產稅申請復查（見原處分卷第一一五頁及第一一六頁復查申請
    書），而對一二一之二及一二二之三地號等二筆土地並未提起復查，揆諸上揭規
    定，原處分即屬確定，訴願決定自程序上予以駁回，經核並無不當，原告復對已
    確定之行政處分提起行政訴訟，即屬不備起訴要件，自為法所不許，，而此部分
    本應依行政訴訟法第一百零七條第一項第十款規定予以裁定駁回之，茲並以判決
    駁回之。
據上論結，本件原告之訴為無理由，依行政訴訟法第一百九十五條第一項後段、第九
十八條第三項前段，判決如主文。
中    華    民    國    九十二      年    一          月      二        日
                 臺 中 高 等 行 政 法 院   第 三 庭
                                審 判 長 法      官  王  茂  修
                                         法      官  許  金  釵
                                         法      官  莊  金  昌
右正本證明與原本無異。
如不服本判決，應於判決送達後二十日內向本院提出上訴書狀，其未表明上訴理由者
，應於提起上訴後二十日內向本院提出上訴理由書（須依對造人數附具繕本）；如於
本判決宣示或公告後送達前提起上訴者，應於判決送達後二十日內補提上訴理由書（
須附繕本）。未表明上訴理由者，逕以裁定駁回。
提起上訴應預繳送達用雙掛號郵票拾份（每份三十四元)。
中    華    民    國    九十二      年    一          月      二        日
                                         法院書記官  林  宜  萱


司法院資訊處製作；財團法人民間司法改革基金會備份。
